【裁判字號】    97,重上,49
【裁判日期】    980122
【裁判案由】    塗銷抵押權登記等
【裁判全文】
臺灣高等法院臺南分院民事判決  97年度重上字第49號
上  訴  人  丙○○
            戊  ○
            丁○○
            乙○○○
                        中山路77號6樓之1）
共      同
訴訟代理人  唐淑民律師
            李國禎律師
            徐慧齡律師
被  上訴人  大眾商業銀行股份有限公司嘉義分公司
法定代理人  甲○○
訴訟代理人  楊漢東律師
複  代理人  何永福律師
            林德昇律師
上列當事人間請求塗銷抵押權登記等事件，上訴人對於中華民國
97年3月31日台灣嘉義地方法院第一審判決（94年度重訴字第49
號），提起上訴，本院於98年1月13日言詞辯論終結，判決如下
：
    主  文
上訴駁回。
第二審訴訟費用由上訴人負擔。
    事實及理由
甲、程序方面：
    本件被上訴人之法定代理人於民國97年5月23日已由呂勝男
    變更為甲○○，有其提出之營利事業登記查詢表（影本）
    可稽，茲據其具狀聲明承受訴訟，核無不合。
乙、實體方面：
一、本件被上訴人主張：上訴人丙○○於89年10月19日以其所有
    坐落嘉義市○○○段（下稱系爭埤子頭段）土地9筆為擔保
    設定抵押權，向伊借款新台幣（下同）2,268萬及232萬元（
    下稱系爭借款債務）；另於89年4月19日為訴外人顏瑞典向
    伊借款2,623萬元及357萬元債務之連帶保證人；惟丙○○就
    系爭借款債務自90年8月19日起即未再繳付利息，經伊聲請
    假扣押其財產，詎丙○○竟將其所有如原判決附表（下稱附
    表）所示之不動產分別設定各該抵押權登記予其餘上訴人丁
    ○○、乙○○○及戊○等人（下稱系爭抵押權），惟前開抵
    押權人不僅與丙○○具有特定親屬關係，且上訴人於系爭抵
    押權設定時，並無借款、匯款資料或利息償還等事證以資證
    明渠等間有借貸關係存在，而丙○○當時銀行帳戶尚有數百
    萬元之存款，應無再向其餘上訴人借款之必要。嗣經伊向台
    灣嘉義地方法院檢察署（下稱嘉義地檢署）對上訴人提出涉
    嫌偽造文書犯行之告訴，上訴人始承認於設定系爭抵押權時
    並無借貸之情事，雖另以係擔保多年前陸續發生之借款債務
    為辯，惟就渠等抗辯之各次借款，亦未書立借據，復無收取
    利息或清償紀錄，丙○○之帳戶在多次借貸日期中，並無存
    款入帳之情形，顯見渠等間確無借貸事實存在。系爭抵押權
    設定時，上訴人間既無借款之事實，亦非出於擔保之意思而
    為抵押權之設定，復未明確表明係擔保81年至90年間陸續發
    生之借款債務，顯係出於渠等間通謀虛偽之意思表示所為，
    應屬無效，自無該擔保之債權存在。縱認系爭抵押權之設定
    係擔保多年前發生之借款債務，惟上訴人所辯舊債擔保，顯
    係無償行為，而設定當時丙○○之資產僅為5,916萬元，負
    債則已高達8,980萬元，顯不足清償積欠伊之債務，卻猶為
    系爭抵押權之設定，損及伊之債權，伊遲至94年2月21日向
    嘉義地檢署提出偽造文書告訴時，偵查中經上訴人之陳述始
    得知等情。爰【先位之訴】依民法第87條及第184條第1項規
    定，求為(一)確認丁○○、乙○○○及戊○對丙○○如附表所
    示之抵押權及所擔保之債權不存在；(二)命丁○○、乙○○○
    及戊○將附表所示之抵押權登記塗銷。【備位之訴】依民法
    第244條第1項、第4項規定，求為(一)撤銷丙○○與丁○○、
    乙○○○及戊○間所為如附表所示之抵押權登記行為；(二)命
    丁○○、乙○○○及戊○將附表所示之抵押權登記塗銷之判
    決｛原審依被上訴人【先位聲明】為上訴人敗訴之判決，上
    訴人聲明不服提起上訴，求為廢棄原判決，並駁回被上訴人
    在第一審之訴｝。
二、上訴人方面：
（一）丙○○以：被上訴人主張伊與其餘上訴人間係通謀虛偽設
      定系爭抵押權，自應就系爭抵押權設定係出於通虛偽意思
      表示所為者，負舉證責任。被上訴人空言主張伊等間之借
      貸未有記帳、清償紀錄及借貸日期無存款入帳各情，遽以
      否定伊等間借貸存在之事實，並未積極舉證，況伊與其餘
      上訴人間具有親屬關係，故相互間之借貸並無記帳、或收
      取利息、清償等紀錄，與常情並無不合，且借貸之事實仍
      有伊等間之銀行帳戶存摺資料可佐，又伊斯時為建設公司
      之負責人，身旁保有週轉金以靈活運用乃屬當然，復尚投
      資股市，其資金需求極為龐大，往來調度頻繁，故常有向
      他人借款之迫切需要性，向其餘上訴人所借得之款項多已
      挪為他用，有餘額始存入帳戶內，始造成借款金額未於借
      款日期內存入帳戶之情形，當不能率爾否定伊等間有借貸
      之事實。況前揭借貸事實業經嘉義地檢署認伊等間確有借
      貸行為，所為之抵押權設定登記，非使公務員登載不實，
      而以95年度偵字第281號為不起訴處分確定在案。再系爭
      抵押權係擔保伊與其餘上訴人間多年前發生之借款債務，
      屬先有債權存在而於事後始為抵押權之設定，倘有害及債
      權，債權人僅得依法行使撤銷權，並非當然無效，何能確
      認抵押權及抵押債權不存在？又計算伊之資產總值，應以
      設定系爭抵押權當時之「市價」為基準，被上訴人主張伊
      之資產負債狀況，均係以設定抵押權之後經過第2、3次拍
      賣之鑑定價格計算，該價格已受經濟景氣導致房地產價格
      下滑或投資客心態等種種因素影響，難免發生價格偏低之
      結果，未免不公允，若以設定抵押權當時之市價，或以第
      1次拍時之鑑定價格計算，伊之資產總值至少為11,754萬
      元，負債總額僅為7,880萬元，其資產明顯大於負債，並
      且尚足以清償本件抵押債務，難謂有何損害及被上訴人之
      債權行為，被上訴人自不得行使撤銷權。況系爭抵押不動
      產於原審92年度執字第2801號強制執行程序中，經鑑價結
      果底價不足以清償優先債權及強制執行費用，業經原審民
      事執行處於92年12月1日以嘉院興民92執日字第2801號函
      通知被上訴人，可知被上訴人至遲應於收受該函文時，即
      知悉伊所為之抵押權設定行為有害及其債權，致有無法受
      償之虞而具有撤銷之原因，且被上訴人為專業銀行，設有
      法務專員，經常聲請強制執行，並知悉得申請土地、建物
      登記謄本、歸戶財產查詢清單，以瞭解債務人之財產狀況
      ，不得諉稱不知，被上訴人怠於行使上開權利，於1年後
      始提起本件備位訴訟，顯已逾越撤銷權之除斥期間，其撤
      銷權應已消滅而不得再行使等語。
（二）丁○○則以：伊與戊○為夫妻，多次見到丙○○至家中借
      錢，借多少錢並不知情，一切都是由戊○處理等語。
（三）乙○○○則以：伊為丙○○之表姊，從小一起長大，感情
      很好，因丙○○投資房地產，需用龐大資金，遂自81年起
      至86年間陸續向伊借款，伊念及舊情，遂於未書立借據及
      約定利息下貸款與丙○○，亦未向其追討債務，且因無用
      匯款之習慣，故每次借款皆以現金交付。直至90年間，因
      丙○○經濟狀況走下坡，為求保障始要求提供不動產作為
      抵押供擔保，並全權授與丙○○辦理系爭抵押權之設定，
      是伊與丙○○間之消費借貸與抵押權設定之意思表示係完
      全有效而無瑕疵等語。
（四）戊○則以：丙○○為伊之女婿，自83年起至90年間陸續多
      次向伊借錢，並未書立借據，亦無要求利息或償還；而借
      款金錢之交付分別以電匯或現金為之，嗣於90年間，因丙
      ○○經濟狀況不好，遂要求提供不動產為抵押，以擔保前
      開債務，並全權授與丙○○辦理系爭抵押權之設定，是伊
      與丙○○間之消費借貸與抵押權設定之意思表示係完全有
      效而無瑕疵等語，資為抗辯。
三、兩造不爭執之事項：
（一）丙○○於89年10月19日以其所有系爭埤子頭段土地9筆為
      被上訴人設定抵押，向被上訴人借款2,268萬元及232萬元
      ，另於89年4月19日為顏瑞典向被上訴人借款2,623萬元及
      357萬元債務之連帶保證人。
（二）丙○○就系爭借款債務自90年8月19日起即未再繳付利息
      。
（三）丙○○就附表所示不動產，分別為丁○○、乙○○○、戊
      ○設定如附表所示抵押權，並已登記在案。
（四）上訴人間設定如附表所示抵押權當時並無借款之事實。
（五）丁○○就系爭抵押權設定及借款之事實並不知情。
四、兩造爭執之事項：
（一）上訴人間就系爭如附表所示抵押權之設定行為是否出於通
      謀虛偽意思表示所為？
（二）上訴人間就系爭如附表所示抵押權之設定行為是否屬於民
      法第244條第1項之詐害行為？如屬肯定，則被上訴人訴請
      撤銷，是否已逾一年之除斥期間？
五、本院判斷：
（一）上訴人間就系爭如附表所示抵押權之設定行為是否出於通
      謀虛偽意思表示所為？
    (一)按第三人主張表意人與相對人通謀而為虛偽意思表示者，
      該第三人應負舉證之責（最高法院48年台上字第29號判例
      參照）。又原告於起訴原因已有相當之證明，而被告於抗
      辯事實並無確實證明方法，僅以空言爭執者，當然認定其
      抗辯事實之非真正，而應為被告不利益之裁判（最高法院
      18年上字第1679號判例參照）。本件上訴人間設定如附表
      所示之系爭抵押權當時並無借款之事實，為兩造所不爭執
      ，而被上訴人主張上訴人間就系爭抵押權之設定係出於通
      謀虛偽意思表示所為，已提出上訴人間具有特定親屬關係
      ，丙○○並無抵押借款之必要，且上訴人間於系爭抵押權
      設定時，並無借款、匯款資料或利息償還等事證，並提出
      丙○○在被上訴人銀行之交易資料（影本見一審卷(一)第15
      9－200頁），及聲請調取丙○○在慶豐銀行股份有限公司
      嘉義分公司、嘉義市農會及台南區中小企業銀行南嘉義分
      行之往來交易明細資料（見一審卷(一)第157頁），以佐證
      丙○○並無向其餘上訴人借款之必要性，上訴人既自承設
      定系爭抵押權前雙方存有消費借貸關係（見本院卷第94頁
      ），而成立消費借貸關係屬積極之事實，則在系爭抵押權
      及所擔保之債權存在之積極事證偏在上訴人方面之情形，
      應認被上訴人已盡舉證責任，上訴人就系爭抵押權之設定
      係屬真實及確有所擔保之債權存在，即不能不負相當之舉
      證責任。查上訴人間抗辯之各次借貸均未書立借據等書面
      ，亦未約定利息，貸與人未曾向借款人即丙○○追索債務
      ，而丙○○亦從未清償分文等情，為丙○○、乙○○○自
      認在卷（見一審卷(三)第97－100、107－111頁）。參酌丙
      ○○又自承其於借款當時為建設公司之負責人，並投資股
      市，而有資金週轉之需求，乃向其餘上訴人借貸之動機，
      及乙○○○、戊○一致陳稱丙○○在90年之前，經濟狀況
      很好、房地產生意作得很好等語（見一審卷(三)第87、110
      頁），可見丁○○、乙○○○及戊○若確曾貸與丙○○金
      錢，並非憐其無處調頭寸，衡情焉有未約定應付利息而陸
      續貸與數百萬元之理？而在丙○○未清償前欠之前，又陸
      續各貸與數十萬元，並未請求丙○○清償？均與常情有違
      。
    (二)次查，戊○、丁○○為丙○○之岳父母，乙○○○則為丙
      ○○之表姊，其等間關係親疏有別，而戊○、丁○○、丙
      ○○分別居住於嘉義縣、市，乙○○○居住於高雄市，就
      渠等間住所之地緣關係而論，戊○、丁○○之住所顯然較
      接近丙○○之住所。而戊○既稱在貸款與丙○○期間，係
      國小校長，在80年時，月薪為7萬餘元，於80幾年間，月
      薪為8萬餘元等語（見一審卷(三)第88頁），可認戊○非無
      貸款與丙○○之資力；惟丁○○已稱借錢的事都由戊○處
      理，丙○○都是向戊○開口借錢等語，而戊○則稱丙○○
      從83年間起向伊借錢等語，丙○○則稱伊自74年起至83年
      間未曾向戊○借貸等情（見一審卷(三)第92－93、87、96頁
      ），且乙○○○為家庭主婦，家中主要收入為擔任高雄中
      學老師之薪水及兼課與家教所得（見一審卷(三)第106、107
      頁），則丙○○於81至83年間若有資金需求而有對外借貸
      之必要，衡諸一般常情，理應就近向居住在嘉義縣之岳父
      母即戊○、丁○○借貸，當無捨近求遠、捨親就疏地猶於
      81年3月19日、82年3月3日、82年7月23日、83年
      2月1日、83年8月10日及83年10月3日向乙○○○借貸
      28萬元、24萬元、21萬元、19萬元、23萬元及
      24萬5,000元（合計139萬5,000元－見一審卷(一)第38頁
      ，卷(三)第30頁）向遠在高雄市之表姊乙○○○借貸之理，
      況依丙○○在嘉義市農會之交易明細資料，丙○○於83年
      8月9日之存款尚有604,875元，翌日則仍有513,525元，至
      同年月12日更增加為1,113,525元（見本院卷第103頁反面
      ），何有必要於83年8月10日向乙○○○借貸上開金額？
      則丙○○抗辯於上述期間向乙○○○借貸，殊與常理有違
      ，已不能遽信。
    (三)再觀丙○○所稱資金來源及交付借款之方式（見一審卷(一)
      第36頁），戊○、丁○○貸與丙○○之金錢，其中（匯款
      ）：
    (1)84年2月3日：12萬元。
    (2)84年2月4日：26萬元。
    (3)84年5月3日：482,740元。
    (4)84年7月3日：522,260元。
    (5)85年12月30日：15萬元。
    (6)86年4月16日：283,000元。
    (7)87年12月7日：10萬元。
      均來自戊○金融帳戶之匯款，另（交付現金）：
    83年4月30日：44萬元。
    84年11月3日：32萬元。
    87年9月3日：34萬元。
    88年4月26日：90萬元。
      則自丁○○之帳戶提領。丁○○既陳稱借款之事均係戊○
      在處理，是則在同一年度之借款，何以戊○所借出者係以
      「匯款」方式處理，而丁○○所借出者卻以「交付現金」
      處理？又戊○於(3)84年5月3日、(4)84年7月3日匯予丙○○
      者分別有740元、260元之零頭，此亦與一般借貸係以千或
      萬元整數計算之實情有違，戊○雖辯稱因適有會錢匯入，
      始將全部會錢匯給丙○○云云（見一審卷(三)第91頁），惟
      戊○若因丙○○向其借錢而委託丙○○前往收取會錢，而
      直接將丙○○所收會錢全部貸與丙○○，則或有零頭，但
      戊○既係在會錢匯入自己帳戶後始再匯款與丙○○，豈有
      再將該零頭一併匯與丙○○之理？況且，戊○、丁○○所
      稱以現金交付者，小者為32萬元，大者高達140萬元（即
      88年9月27日‧見一審卷(一)第36頁，卷(三)第29頁），其數
      額不可謂不鉅，但戊○、丁○○卻不以匯款方式而為之，
      卻自帳戶內提領現金而交付，亦不合常理。另依丙○○在
      被上訴人嘉義分行之交易明細資料所示，丙○○於86年4
      月16日之存款金額為395,582元，翌日更高達1,595,582元
      ，87年9月3日存款金額則為5,048,405元（見本院卷第105
      －106頁），又何須於上開期日向戊○借用該623,000元｛
      即上開(6)86年4月16日：283,000元＋87年9月3日：340,
      000元｝之金額？又乙○○○雖抗辯其借出者均以現金交
      付，惟其借出者小者為19萬元（83年2月1日），大者高達
      70萬元（86年8月4日‧見一審卷(一)第38頁，卷(三)第30頁）
      ，其數額亦不可謂不鉅，但卻在丙○○未立下任何借據之
      情形下，不以匯款方式為之以保留交付金錢之證據，且自
      帳戶中提領鉅額現金，而由丙○○遠至高雄受領現金或由
      乙○○○將現金帶往嘉義交與丙○○，亦非正常借貸之常
      態而悖於一般交易之社會實情。
    (四)又戊○陳稱丙○○之所以為戊○、丁○○設定抵押權，係
      因丙○○於90年7、8月間又要向其借貸，為求保障，始要
      求設定云云（見一審卷(三)第88頁），惟查丁○○陳稱丙○
      ○向其借貸之事均由戊○處理，則戊○要求設定抵押權以
      為擔保時，理應要求先為自己設定或要求同時為其自己及
      丁○○設定，而無先為丁○○設定之理？惟丙○○卻於90
      年9月19日先申請為丁○○設定抵押權（於同年月21日登
      記完畢），嗣於90年11月13日始申請為戊○設定抵押權（
      於同年月16日登記完畢‧見一審卷(二)第47－63頁），亦與
      戊○所稱為求借款保障始要求設定系爭抵押權之情節有違
      。況依上訴人所稱戊○、丁○○所借出者，其中僅於：
    83年4月30日：44萬元。
    84年11月3日：32萬元。
    87年9月3日：34萬元。
    88年4月26日：90萬元。
      係自丁○○之帳戶提領現金交付丙○○，其餘則自戊○帳
      戶匯出或提領，則丁○○借出者僅200萬元，其餘｛即8
      8年9月27日：140萬元＋90年8月9日：50萬元＋90年8
      月22日：60萬元｝則為戊○所提交，然丙○○為丁○○設
      定之抵押權所擔保之債權卻為300萬元，並以坐落嘉義市
      ○○段206地號土地及其上1144建號建物全部為擔保，而
      為戊○設定者所擔保之債權卻僅250萬元，並僅以上開114
      4建號建物為擔保，亦異於為求擔保之本意。而乙○○○
      陳稱自81年起至86年間陸續貸與丙○○之金錢合計3,682,
      000元｛除前述(二)－所列1,395,000萬元外，另有84
      年8月25日：450,000元，85年10月14日：497,000元，
      86年2月12日：240,000元，86年8月4日：700,000元
      ，86年10月14日：400,000元‧見一審卷(一)第38頁，卷
      (三)第30頁｝，並稱借款期間其個人每月收入約15,000元，
      其配偶月薪約7萬元，另有補習班及家教收入等語（見一
      審卷(三)第111頁），其家庭收入雖不少，然該貸借金額推
      估為其家庭約3年以上之總收入，數額尚非微少，非一般
      受薪家庭所能從容支應，若乙○○○確有該貸款，何以從
      未請求丙○○償還？甚且於丙○○最後向其借款日起至90
      年設定系爭抵押權止，約有3年期間亦未為追討，顯見對
      於債權是否能受償漠不關心，則其於90年間突然要求設定
      系爭抵押權為擔保，顯難認為真實。
    (五)按稱消費借貸者，謂當事人一方移轉金錢或其他代替物之
      所有權於他方，而約定他方以種類、品質、數量相同之物
      返還之契約，民法第474條第1項定有明文。是消費借貸之
      成立，以契約當事人間有借貸之合意及借貸物之交付為成
      立要件。本件上訴人提出帳戶存摺交易明細（影本）主張
      以現金交付者，僅得證明曾自帳戶中提領現金之事實，而
      無從證明已將該現金交付丙○○，又匯款部分則僅能證明
      戊○曾將各該金錢匯入丙○○之帳戶，但未舉證證明其等
      間有消費借貸之合意，自難遽認丙○○與其餘上訴人間有
      借貸關係。又檢察官不起訴處分，無拘束民事訴訟之效力
      （最高法院19年上字第2366號、41年台上字第1307號判例
      參照），是以被上訴人對上訴人提出涉嫌偽造文書之告訴
      ，雖經嘉義地檢署檢察官以：「戊○及丁○○曾於83年至
      88年間，陸續以匯款或交付現金方式，借給丙○○約641
      萬8,000元等情，業據戊○、丁○○及丙○○等3人供述明
      確，復有丙○○申設之嘉義市農會活期存款存摺匯款明細
      、戊○申設之台南中小企銀大林分行及溪口鄉農會活期儲
      蓄存款交易明細表、丁○○申設之溪口鄉農會活期儲蓄存
      款交易明細表各1份附卷可證，堪認丙○○與戊○及丁○
      ○間存有金錢借貸關係。又丙○○係戊○、丁○○之女婿
      ，是戊○及丁○○長時間持續貸與丙○○金錢而未書立借
      據等相關憑證，並未違反常情，是丙○○、戊○及丁○○
      等3人所辯尚堪採信。」「乙○○○曾於81年至86間，陸
      續自其夫王德煥申設之高雄市第三信用合作社帳戶提領36
      8萬元現金借予丙○○乙情，業據丙○○、乙○○○供述
      明確，核與王德煥之證述情節相符，復有王德煥申設之高
      雄市第三信用合作社活期儲蓄存款交易明細表附卷可稽。
      上述提領之現金雖然不能直接認定係借給丙○○，惟親屬
      間借貸未書立借據等相關憑證係屬常態，而經審視丙○○
      申設之大眾銀行存摺交易明細表，並與乙○○○提領現金
      之日期及金額相比對，雖未有完全相符之提、存款交易紀
      錄，惟乙○○○提領現金後數日內，上開帳戶即有大筆金
      額存入之紀錄，再參以丙○○於80年至90年間曾經營建設
      公司、並投資股市，當有時常以現金支付工資、股款、貨
      款之必要，是丙○○應有可能將其所借得之金錢，直接用
      以給付相關帳款，或作為部分支付帳款、部分存入帳戶之
      用，不能僅因其所借金額與其帳戶交易明細不符，即遽認
      丙○○與乙○○○間之368萬元借貸關係不存在」為由為
      不起訴處分確定（見一審卷(二)第115－117頁），有本院依
      職權調取之該署95年度偵字第281號偽造文書刑案全卷可
      按，惟當事人間電匯或交付款項之原因多端，而自帳戶內
      提領現金後，非當然即以之為借貸之款額，審視上開不起
      訴處分之理由，仍多為偏向有利於上訴人之臆測，而非以
      堅實之證據為認定，上訴人尚難徒以上開不起訴處分之理
      由，而免除就前開證據偏在於己之積極事實應負之舉證責
      任。
    (六)綜上事證，上訴人並未能證明丙○○確有與其餘上訴人間
      存有系爭抵押權所擔保之借款債權，而系爭抵押權均屬普
      通抵押權（見一審卷(一)第9－15頁），非為擔保日後所發
      生之債權而設定，亦未表明係擔保過去所發生之債權，上
      訴人雖稱系爭抵押權係為擔保丙○○於83年起至90年間及
      81年起至86年止，分別向戊○、丁○○及乙○○○陸續借
      貸之債務而為設定，惟丙○○與其餘上訴人間既難認有其
      主張之借款債權存在，則被上訴人主張系爭抵押權之設定
      係丙○○與其餘上訴人間通謀虛偽意思表示所為，依民法
      第87條第1項前段為無效乙節，即非無據。從而，被上訴
      人【先位聲明】請求確認如附表所示之抵押權及其所擔保
      之債權均不存在，即屬有據。
    (七)又債務人欲免其財產被強制執行，與第三人通謀而為虛偽
      意思表示，將其所有不動產為第三人設定抵押權，債權人
      可依侵權行為之法則，請求第三人塗銷登記，亦可行使代
      位權，請求塗銷登記，兩者任其選擇行使之。本件丙○○
      為避免其財產被強制執行，分別與丁○○、王郭素春、戊
      ○就附表所示不動產通謀而為虛偽意思表示，設定各該抵
      押權，則被上訴人依侵權行為之法律關係，請求丁○○、
      王郭素春、戊○塗銷各該各該抵押權設定登記，自非無據
      。
（二）上訴人間就系爭如附表所示抵押權之設定行為是否屬於民
      法第244條第1項之詐害行為？如屬肯定，則被上訴人訴請
      撤銷，是否已逾一年之除斥期間？
      按當事人起訴，關於應受判決事項之聲明，為防該聲明難
      獲有利判決之結果，乃同時為他項之聲明以資預備，固非
      法所不許，惟法院如認其先位聲明為有理由時，則對預備
      聲明之部分，即可無庸調查並加裁判（最高法院48年台上
      字第187號判例參照）。亦即在訴之預備合併情形，法院
      應就先位之訴先為裁判，必先位之訴無理由，始得就備位
      之訴調查裁判。如先位之訴有理由時，對備位之訴即無庸
      調查裁判。本件被上訴人先位之訴之請求既有理由，則其
      備位之訴即無庸調查裁判。是以本項爭點即無再予斟酌審
      認之餘地。
六、綜上所述，被上訴人主張系爭抵押權之設定係丙○○與其餘
    上訴人間通謀虛偽意思表示所為，既屬可信，而上訴人又未
    能舉證證明渠等間確有該抵押權所擔保之債權存在，則被上
    訴人【先位之訴】依前開法律關係，請求(一)確認丁○○、乙
    ○○○及戊○對丙○○如附表所示之抵押權及所擔保之債權
    不存在；及(二)命丁○○、乙○○○及戊○將如附表所示之抵
    押權登記塗銷；均屬正當，應予准許。原審就【先位之訴】
    因而為上訴人敗訴之判決，經核於法洵無違誤。上訴論旨，
    猶執陳詞，指摘原判決不當，求予廢棄，不能認為有理由。
七、又本件判決結果已臻明確，兩造其餘主張及攻擊或防禦方法
    並其他證據資料，經本院斟酌後，認對判決結果無影響，爰
    不再逐一論述，附此說明。
八、據上論結，本件上訴為無理由，依民事訴訟法第449條第1項
    、第78條、第85條第1項前段，判決如主文。
中    華    民    國    98    年    1     月    22    日
                  民事第一庭    審判長法  官    林金村
                                      法  官    張世展
                                      法  官    蘇清恭
上為正本係照原本作成。
如對本判決上訴，須於判決送達後20日內向本院提出上訴狀，未
表明上訴理由者，應於上訴後20日內，向本院提出理由書（須附
繕本）。依法須繳納裁判費並應委任律師為訴訟代理人，始得上
訴。
中    華    民    國    98    年    1     月    22    日
                                      書記官    李梅菊
【附記】
民事訴訟法第466條之1：
(1)對於第二審判決上訴，上訴人應委任律師為訴訟代理人。但上
  訴人或其法定代理人具有律師資格者，不在此限。
(2)上訴人之配偶、三親等內之血親、二親等內之姻親，或上訴人
  為法人、中央或地方機關時，其所屬專任人員具有律師資格並
  經法院認為適當者，亦得為第三審訴訟代理人。
民事訴訟法第466條之2：
上訴人無資力委任訴訟代理人者，得依訴訟救助之規定，聲請第
三審法院為之選任律師為其訴訟代理人。


司法院資訊處製作；財團法人民間司法改革基金會備份。
